【裁判字號】    95,台上,2411
【裁判日期】    951026
【裁判案由】    塗銷繼承登記等
【裁判全文】
最高法院民事判決            九十五年度台上字第二四一一號
上  訴  人  甲○○○
                      樓
            乙○○○
            丙○○○
共      同
訴訟代理人  陳 貴 德律師
被 上訴 人  丁 ○ ○
訴訟代理人  鄭 洋 一律師
被 上訴 人  戊 ○ ○
            庚 ○ ○
                      樓
            辛 ○ ○
            己 ○ ○
            壬 ○ ○
            癸 ○ ○
            子 ○ ○
            丑 ○ ○
            寅 ○ ○
                      樓
            卯 ○ ○
                      5樓
            辰○○○
            巳 ○ ○
                      號
            午 ○ ○
            未 ○ ○
            申 ○ ○
            酉 ○ ○
            戌 ○ ○
            亥 ○ ○
            天 ○ ○
                      11號4樓
            地 ○ ○
            宇 ○ ○
上列當事人間請求塗銷繼承登記等事件，上訴人對於中華民國九
十四年八月二十四日台灣高等法院第二審判決（九十三年度家上
字第二０七號），提起上訴，本院判決如下：
    主  文
上訴駁回。
第三審訴訟費用，由上訴人負擔。
    理  由
本件上訴人甲○○○、乙○○○、丙○○○主張：兩造之被繼承
人楊四桂於民國五十八年二月二十日死亡，繼承人有十二人，被
上訴人丁○○竟於六十四年間偽造其餘繼承人十一人，即甲○○
○等三人、張楊花（即己○○、庚○○、辛○○、壬○○、癸○
○、子○○、丑○○等人之共同被繼承人）、戊○○、寅○○、
楊源祝、李英子（即辰○○○、李文章、申○○、酉○○、戌○
○、亥○○、巳○○、午○○、未○○等人之共同被繼承人）、
天○○、地○○、宇○○等名義之繼承權拋棄證書，於六十六年
十月二十六日持向台北市士林地政事務所辦理繼承登記，將楊四
桂所有台北市○○區○○段四小段八一六、八一七地號即如第一
審判決附表（一）所示土地（此部分回復請求之爭執另行判決）
及同小段七六四、八一八、八一九地號等五筆土地，均登記為丁
○○單獨所有。嗣上開七六四、八一八及八一九地號等三筆土地
（下稱系爭土地）經台北市政府公告徵收，丁○○於七十八年一
月十九日單獨領得徵收補償費新臺幣（下同）七百七十一萬六千
五百七十五元，顯已侵害其他繼承人對於楊四桂公同共有遺產之
所有權等情。爰基於不當得利及民法第一千一百六十四條之分割
遺產規定，求為命丁○○應如數返還補償費，並按第一審判決附
表（二）之應繼分比例分歸兩造取得之判決。（第一審為上訴人
敗訴之判決。上訴人提起第二審上訴。原審維持第一審判決，並
駁回上訴人在原審追加依民法第一百八十四條第一項侵權行為法
律關係之請求）。
被上訴人丁○○則以：伊所涉偽造文書刑事案件，雖經判決有罪
確定，惟其認事用法有諸多違誤之處。又被繼承人楊四桂於五十
八年二月二十日死亡，伊於六十六年十月二十七日辦妥系爭土地
之單獨所有權登記，迄至上訴人於九十一年二月二十七日起訴止
，不論上訴人主張侵權行為損害賠償請求權或不當得利返還請求
權，均已罹於時效而消滅等語，資為抗辯。
原審以：上訴人主張之事實，業據提出繼承系統表、戶籍謄本、
土地登記簿謄本、台北市政府地政處書函暨徵收補償費領取表多
件為證，丁○○所涉行使偽造私文書之犯行，亦經判處罪刑確定
，有刑事判決可憑。惟查丁○○係於六十六年十月二十七日持偽
造之拋棄繼承證書辦妥繼承登記，致侵害其餘繼承人就系爭土地
之所有權，則依民法第一百九十七條第一項規定，侵權行為請求
權時效期間自登記之翌日起算十年，至七十六年十月二十七日即
已屆滿。丁○○嗣後七十八年一月十九日所領取之徵收補償費，
乃系爭土地之代替物，上訴人仍非不得行使侵權行為損害賠償請
求權，僅丁○○因已無法回復原狀，而得依民法第二百十五條規
定以金錢賠償損害之問題而已，是前開請求權時效仍應自丁○○
辦妥繼承登記之時起算，上訴人主張自丁○○領取補償費之日起
算，委無足採。次查上訴人曾於八十年九月十六日於上開刑案審
理程序中提起刑事附帶民事訴訟（八十年度附民字第八三一號，
移送民事庭後為八十一年度訴字第九三號），依上訴人於上開附
帶民事起訴時所提出台北市政府地政處七十九年八月八日函覆有
關丁○○領取系爭土地補償費之金額及時間等情，可知上訴人最
遲於當時已明確知悉丁○○領取系爭土地補償費，即知賠償義務
人及受有損害之事實，惟依民法第一百九十七條第一項規定，該
知悉時間亦已逾前揭十年之時效期間（七十六年十月二十七日屆
滿）。又丁○○於上開八十一年度訴字第九三號損害賠償事件，
在八十二年九月十六日準備程序中當庭陳明：「為了解決問題，
我願放棄時效抗辯，待刑事案件確定後再做解決」等語，而上訴
人起訴時即已主張侵權行為損害賠償請求權，丁○○當日陳述，
自係針對侵權行為損害賠償請求權表示願意放棄時效抗辯之意，
是丁○○於侵權行為時效於七十六年十月二十七日完成後，再於
八十二年九月十六日為拋棄時效利益之行為，依最高法院五十年
台上字第二八六八號判例意旨，應恢復至時效完成前之狀態，並
自翌日起重新起算時效，惟因上訴人早已知悉丁○○為賠償義務
人及自己受有損害之事實，則其侵權行為請求權之二年時效期間
至八十四年九月十六日已屆滿，上訴人至九十一年二月二十七日
始起訴請求，顯逾侵權行為重新起算時效期間是丁○○所為時效
消滅之抗辯，洵非無據。再依民法第一百九十七條第二項規定：
「損害賠償之義務人，因侵權行為受利益，致被害人受損害者，
於前項時效完成後，仍應依關於不當得利之規定，返還其所受之
利益於被害人」，惟不當得利返還請求權之時效，依民法第一百
二十五條規定，時效期間為十五年。查丁○○於六十六年十月二
十七日以偽造文書方式辦妥繼承登記，其餘繼承人於此時即受有
損害，則受損害之其餘繼承人對於丁○○之不當得利返還請求權
時效期間，應至八十一年十月二十七日屆滿。丁○○雖於七十八
年一月間領取補償費，惟此乃系爭土地之代替物，就丁○○之總
財產言其所受利益仍存在，尚難謂不當得利返還請求權時效應自
丁○○領取補償費時起算，上訴人與此相反之主張，亦無足採。
上訴人至九十一年二月二十七日始基於不當得利返還請求權，起
訴請求丁○○返還所受利益，顯已罹於十五年時效而消滅，則丁
○○所為時效消滅之抗辯，亦屬有據。上訴人請求另按第一審判
決附表（二）應繼分比例分歸兩造取得，亦非正當。因而維持第
一審就此所為上訴人敗訴之判決，駁回其上訴，並駁回其追加之
訴，經核於法並無違背。上訴人雖謂：丁○○既稱：「待刑事案
件確定後再做解決」等語，則時效應自刑事判決確定時即八十九
年三月二十三日始行起算，並未屆滿等語；惟民法第一百二十八
條所謂請求權可行使時，係指行使請求權在法律上無障礙而言，
請求權人因事實上障礙，不能行使請求權者，時效進行不因此而
受影響。刑事判決未確定前，依法並非不能行使請求權。上訴論
旨，徒執上開情詞，並就原審取捨證據、認定事實之職權行使，
指摘原判決此部分不當，求予廢棄，為無理由。
據上論結，本件上訴為無理由。依民事訴訟法第四百八十一條、
第四百四十九條第一項、第七十八條，判決如主文。
中    華    民    國  九十五  年    十    月  二十六  日
                      最高法院民事第七庭
                          審判長法官  劉  延  村
                                法官  劉  福  來
                                法官  黃  秀  得
                                法官  吳  謀  焰
                                法官  李  寶  堂
      本件正本證明與原本無異
                                      書  記  官
中    華    民    國  九十五  年   十一   月   十三   日
                                                    Ｒ


司法院資訊處製作；財團法人民間司法改革基金會備份。
